臺灣高等法院刑事裁定
110年度聲字第783號
聲明異議人  
即  受刑人  陳宗瑩



                    （現於法務部○○○○○○○○○○○執行中）
上列聲明異議人即受刑人因毒品危害防制條例案件，對於臺灣新
北地方檢察署檢察官之指揮執行（109年12月24日新北檢德戊109
執沒7061字第1090132594號函）聲明異議，本院裁定如下：
    主  文
聲明異議駁回。
    理  由
一、聲明異議意旨略以：臺灣新北地方檢察署檢察官以109年12
    月24日新北檢德戊109執沒7061字第1090132594號函請法務
    部○○○○○○○○○○○於酌留聲明異議人即受刑人陳宗瑩（下稱受
    刑人）在監日常基本生活費用新臺幣（下同）3000元後，就
    將其餘額保管款（含保管金、勞作金）匯送至新北地方檢察
    署，作為執行受刑人先前違反毒品危害防制條例案件之犯罪
    所得沒收。惟受刑人於在監執行期間之保管金係由年邁、癌
    中姐姐辛苦工作賺取給收行人之生活費，可認並非犯罪所得
    ，又依行政執行法第26條準用強制執行法第115條第1項規定
    ，薪資或其它繼續性給付之執行謂強制執行於債權額及強制
    執行費用額之範圍內，其效力及於押後增加之給付，故此法
    係適用於在外有工作收入、財產之人，故而在監執行者並不
    符合此規定。再依行政法第3條公平合理原則，以兼顧公共
    利益和人民權益之維護，行政應以適當方法為之、不得逾達
    成目的之必要限度，故懇請准予退回受刑人之已扣之保管金
    ，僅扣除受刑人在監之勞作金等云云。
二、按罰金、罰鍰、沒收及沒入之裁判，應依檢察官之命令執行
    之；前條裁判之執行，準用執行民事裁定之規定，刑事訴訟
    法第470條第1項前段、第471條第1項分別定有明文，惟按準
    用與適用有別，適用係完全依其規定而適用之；準用則只就
    某事項所訂之法規，於性質不相牴觸之範圍內適用於其他事
    項之謂，刑事訴訟法第471條第1項固規定沒收及抵償裁判之
    執行，準用執行民事裁判之規定，但刑事執行程序與民事執
    行程序既有相異之處，自應就性質相近者始得準用(最高法
    院100年度台聲字第49號裁定意旨參照)。強制執行法對於維
    持債務人生活客觀上所淤者，非欲藉此而予債務人寬裕之生
    活，而係兼顧人權，認有酌留之必要，即使對於受刑人「維
    持生活客觀所需」之標準或有差別，此項規範之適用亦無例
    外，刑事訴訟法第471條第1項規定沒收裁判之執行「準用」
    執行民事裁判之規定，就保障受刑人獄中人權意旨，維持受
    刑人於監獄生活中最低所需之法規目的而言，在此範圍內亦
    有準用。再按受刑人作業所獲取之「勞作金」屬其額外收入
    ，而「保管金」乃其親友救濟受刑人之捐贈為受刑人之財產
    ，兩者均得為檢察官執行沒收處分抵償之標的。若已兼顧受
    刑人在監執行生活所需而依強制執行法相關規定意旨，酌留
    受刑人在監獄生活所需定額金錢者，除部分人員具特殊原因
    或特殊醫療需求等因素，允個別審酌外，即難謂有何不當(
    最高法院107年度台抗字第25號裁定意旨參照)。
三、經查：
　㈠受刑人因毒品危害防制條例案件，分別經臺灣新北地方法院
    以107年度訴字第843號號、本院以108年度上訴字第16號判
    決處有期徒刑3年8月（2罪）、3年10月（2罪）、4年、1年
    （3罪），應執行有期徒刑7年，並扣案之IPhone廠牌行對電
    話1支（含門號0000000000號、0000000000號SIM卡各1張）
    及Wifi分享盒1台（含門號0000000000號SIM卡1張）均沒收
    ，又未扣案門號0000000000號之行動電話（含SIM卡）1支、
    犯罪所得1千5百元、1千5百元、5千元、1萬4千元、4千元、
    1萬7千元、1萬7千元（合計6萬元）均沒收，如全部或一部
    不能沒收時，追稱其價額或以其財產抵償之，再經最高法院
    以108年度台上字第4810號判決駁回上訴確定，經新北地檢
    署辦理執行，檢察官就前揭判決宣告沒收未扣案之犯罪所得
    6萬元，於109年12月24日以新北檢德戊109執沒7061字第109
    0132594號函指揮受刑人執行監所即法務部○○○○○○○○○○○，就
    保管受刑人之保管金、勞作金酌留其在監生活所需經費（3
    千元）後，餘款匯送至臺灣新北地方檢察署302專戶辦理沒
    收等情，有前開判決、臺灣新北地方檢察署函文、本院被告
    前案紀錄表在卷可稽，堪以認定。
　㈡觀諸上揭指揮執行沒收函文內容，業已明白揭示依據臺灣高
    等檢察署107年6月6日檢執甲字第10700072730號函文意旨，
    臺北分監依檢察官指揮執行沒收時，應就受刑人之保管金、
    勞作金，酌留受刑人每月在監日常生活所需之金額後，將餘
    款會送該署辦理。因受刑人在監之必要給養及醫治均由國家
    負擔，無須由受刑人自行購置生活必需或支付醫療費用，又
    受刑人亦無何特殊原因或醫療需求而致應提高酌留生活費用
    必要，則檢察官前開指揮間所依此標準酌留維持受刑人日常
    生活所需之金額後，餘款資為犯罪所得沒收，並無過苛之虞
    ，難謂有何違反公平合理原則、未兼顧公共利益與人民權益
    之維護，或逾達成執行目的之必要限度之情事，於法自無不
    合。
　㈢受刑人雖以：癌中親人給予之保管金並非來自於犯罪，不應
    為執行之標的等云云。惟所謂保管款，來源主要有二：一為
    受刑人勞作所得「勞作金」，係受刑人在監執行期間的勞動
    對價，一為受刑人入監時所攜帶及入監後他人自監外交付予
    受刑人之金錢款項，即「保管金」，該金額已由他人贈與受
    監人，即屬受刑人財產之一部，與現金原屬何人、性質為何
    無涉，揆諸前揭說明，該保管金自得為執行沒收處分抵償之
    標的，受刑人以此指摘檢察官執行指揮不當，並非有據。
　㈣綜上，本件執行檢察官依法執行沒收追徵，經核並無執行指
    揮不當之情事。受刑人指摘檢察官扣繳其保管金之執行指揮
    不當，其聲明異議為無理由，應予駁回。
據上論斷，依刑事訴訟法第486條，裁定如主文。
中　　華　　民　　國　　110 　年　　2 　　月　　26　　日
                  刑事第十二庭  審判長法　官  陳如玲
                                      法　官  蔡如惠
                                      法　官  郭惠玲
以上正本證明與原本無異。
如不服本裁定，應於收受送達後5日內向本院提出抗告狀。
                                      書記官  賴尚君
中　　華　　民　　國　　110 　年　　2 　　月　　26　　日